【裁判字號】    97,簡上,299
【裁判日期】    971231
【裁判案由】    偽造文書
【裁判全文】
臺灣彰化地方法院刑事判決             97年度簡上字第299號
上  訴  人  臺灣彰化地方法院檢察署檢察官
上  訴  人
即  被  告  甲○○
上列上訴人因被告偽造文書案件，不服本院員林簡易庭九十七年
度員簡字第六六一號中華民國九十七年十一月二十一日第一審判
決（原聲請簡易判決處刑案號：九十七年度偵字第五０二二號）
，提起上訴，本院管轄第二審合議庭判決如下︰
    主  文
原判決撤銷。
甲○○行使偽造私文書，足以生損害於他人，處有期徒刑貳月，
如易科罰金，以新臺幣壹仟元折算壹日；減為有期徒刑壹月，如
易科罰金，以新臺幣壹仟元折算壹日。緩刑貳年。偽造之民國九
十五年十二月二十一日溪湖鎮農會陳輝煌取款憑條上「陳輝煌」
之署押壹枚沒收。
    事      實
一、甲○○明知其父陳輝煌已於民國九十五年十二月二十日過世
    ，其父生前在彰化縣溪湖鎮農會之存款已因其父之過世而應
    由全體繼承人繼承，並於遺產分割前由全體繼承人公同共有
    ，而不得再以其父陳輝煌之名義領取，其竟基於行使偽造私
    文書之犯意，於九十五年十二月二十一日某時，持其父陳輝
    煌遺存之印鑑章一枚，前往彰化縣溪湖鎮農會，冒用其父陳
    輝煌之名義，偽造該農會之取款憑條一紙，並偽簽其父陳輝
    煌之署名及蓋用其父陳輝煌遺存之印鑑章後，持之向該農會
    已成年之承辦人員提領其父陳輝煌生前於該帳戶內之新臺幣
    （以下同）二十五萬元存款以行使，致使該農會承辦人員以
    為陳輝煌尚生存且有授權甲○○領取該存款，交付甲○○二
    十五萬元現金，足以生損害於彰化縣溪湖鎮農會及陳輝煌之
    其他繼承人。
二、案經陳輝煌之子乙○○訴請台灣彰化地方法院檢察署檢察官
    偵查後聲請簡易判決處刑。
    理      由
一、訊據上訴人即被告甲○○固坦承於其父陳輝煌過世之翌日始
    前往溪湖鎮農會領取二十五萬元，惟矢口否認有何行使偽造
    文書之犯意，辯稱：我之所以將父親生前之存款二十五萬元
    領出來，完全是為遵照父親生前希望他的喪葬費用是用他自
    己的錢，而且我將該筆錢領出後馬上就告知其他兄弟，即將
    該筆錢作為喪葬公基金，並製作收支明簿，我完全沒有私藏
    任何一塊錢，亦沒有為自己的私利，我在父親死亡後翌日去
    領這些錢程序上雖有點瑕疵，但並不會對他人造成損害云云
    。惟查，上開事實業據告訴人乙○○指訴甚詳，且其父生前
    在彰化縣溪湖鎮農會之存款已因其父之過世而應由全體繼承
    人繼承，並於遺產分割前由全體繼承人公同共有，而不得再
    以其父陳輝煌之名義領取，其竟冒用其父陳輝煌之名義，偽
    造該農會之取款憑條，並偽簽其父陳輝煌之署名及蓋用其父
    陳輝煌遺存之印鑑章後，持之向該農會承辦人員提領其父陳
    輝煌生前於該帳戶之存款，自足以生損害於溪湖鎮農會，且
    因被告未經其他繼承人即告訴人之同意即領取該存款，自亦
    足以生損害於告訴人，此外並有溪湖鎮農會取款憑條影本一
    份在卷可資佐證，足認被告所辯顯係事後飾卸之詞，尚無足
    採，是以本件事證已臻明確，被告犯行堪予認定。
二、按農行印妥之取款憑條上填寫金額等字樣並簽名、蓋章，足
    以表示提領存款之意思，屬刑法第二百十條之私文書（最高
    法院四十九年台上字第一四０九號判例參照）。核被告所為
    ，係犯刑法第二百十六條、第二百十條行使偽造私文書罪。
    又被告盜用陳輝緷之印鑑章而作成印文之行為及偽造署押，
    為偽造私文書之部分行為，又偽造私文書之低度行為為行使
    偽造私文書之高度行為所吸收，均不另論罪。原審以被告所
    犯刑法第二百十六條、第二百十五條行使偽造私文書事證已
    臻明確，據以論罪科刑，判處被告有期徒刑二月，減為有期
    徒刑一月，並諭知易科罰金之折算標準暨諭知緩刑二年，固
    非無見，惟原審未就被告偽造之取款憑條上偽簽之「陳輝煌
    」署押一枚，依刑法第二百十九條之規定諭知沒收（詳如後
    述），尚有未洽，又公訴人雖以原審判決就附帶民事訴訟部
    分未以裁定移送民事庭，亦未與刑事訴訟同時為判決，有違
    刑事訴訟法第五百零五條之規定為由提起上訴請求撤銷改判
    ，惟本院認該上訴理由係針對附帶民事訴訟，與本件刑事案
    件無涉；又被告以其並無偽造文書之故意，且所為之行為並
    未生損害於他人為由提起上訴，惟檢察官及被告之上訴，均
    難認有理由（詳如前述），然因原審判決既有如上所述之疏
    漏，自應將原審判決撤銷改判。爰審酌被告犯罪之動機、偽
    造特種文書之手段，所生危害，及犯後態度等一切情狀，量
    處如主文第二項所示之刑，並諭知易科罰金之折算標準。查
    被告犯罪時間，在九十六年四月二十四日以前，所犯為行使
    偽造私文書罪，悉合於減刑條件，應依中華民國九十六年罪
    犯減刑條例第二條第一項第三款之規定，減其宣告刑二分之
    一，並諭知易科罰金之折算標準，以示懲儆。又本件被告前
    未曾因故意犯罪受有期徒刑以上刑之宣告，此有臺灣彰化地
    方法院檢察署刑案資料查註紀錄表及臺灣高等法院被告前案
    紀錄表各一份在卷可考，其因一時失慮，致罹刑典，且被告
    領取上開款項後，確曾支付牲禮、訃文、墓地工程等多筆喪
    葬費用，其金額高達數十萬元，並於九十七年六月三十日由
    剩餘款項中匯款五萬元至其父所有之上開帳戶內，供其父名
    下房屋水電等費用扣款之用等情，有支出明細、收據及臺灣
    銀行匯出匯款回條聯等在卷可稽，被告經此偵審程序與論罪
    科刑之教訓後，當知所警惕，而無再犯之虞，本院認所宣告
    之刑，以暫不執行為適當，爰依刑法第七十四條第一項第一
    款，宣告緩刑肆年，以啟自新。
三、又刑罰法令關於沒收之規定，有採職權沒收主義與義務沒收
    主義。職權沒收，指法院就屬於被告所有，並供犯罪所用或
    因犯罪所得之物，仍得本於職權為斟酌沒收與否之宣告，例
    如刑法第三十八條第一項第二款、第三款、第三項前段等屬
    之。義務沒收，又可分為絕對義務沒收與相對義務沒收二者
    。前者指凡法條規定「不問屬於犯人與否，沒收之」者屬之
    ，法院就此等之物，無審酌餘地，除已證明滅失者外，不問
    屬於犯人與否或有無查扣，均應沒收之；後者指凡供犯罪所
    用或因犯罪所得之物，均應予以沒收，但仍以屬於被告或共
    犯所有者為限（最高法院九十三年度臺上字第二七五一號判
    決要旨參照）。又按上訴人用以詐欺取財之偽造、變造等書
    類，既已交付於被害人收受，則該物非屬上訴人所有，除偽
    造書類上偽造之印文、署押，應依刑法第二百十九條予以沒
    收外，依同法第三十八條第三項之規定，即不得再對各該書
    類諭知沒收（最高法院四十三年臺上字第七四七號判例要旨
    參照）。經查，九十五年十二月二十一日溪湖鎮農會陳輝煌
    取款憑條，固係被告偽造之私文書，惟已由被告交付予溪湖
    鎮農會承辦人員收執，則該物已非屬被告所有之物，亦非違
    禁物，依刑法第三十八條第三項之規定，即不得再對被告偽
    造之該取款憑條諭知沒收，惟該取款憑條上偽造之「陳輝煌
    」署押一枚，係屬絕對義務沒收之物，且亦無證據足以證明
    該偽造之署押已滅失，故就該取款憑條上偽造之「陳輝煌」
    之署押一枚即應依刑法第二百十九條諭知沒收。
據上論斷，應依刑事訴訟法第四百五十五條之一第一項、第三項
、第三百六十九條第一項前段、第三百六十四條、第二百九十九
條第一項前段，刑法第二百十六條、第二百十條、第二百十九條
、第四十一條第一項前段、第七十四條第一項第一款，中華民國
九十六年罪犯減刑條例第二條第一項第三款、第七條、第九條，
判決如主文。
本件經檢察官陳茂榮到庭執行職務。
中    華    民    國    97    年    12    月    31    日
                        台灣彰化地方法院刑事第二庭
                            審判長法官  石馨文
                            法      官  羅永安
                            法      官  尚安雅
以上正本證明與原本無異。
本件不得上訴。
中    華    民    國    97    年    12    月    31    日
                            書  記  官  洪年慶
附錄論罪科刑法條
中華民國刑法第210條
（偽造變造私文書罪）
偽造、變造私文書，足以生損害於公眾或他人者，處5年以下有
期徒刑。
中華民國刑法第216條
（行使偽造變造或登載不實之文書罪）
行使第210條至第215條之文書者，依偽造、變造文書或登載不實
事項或使登載不實事項之規定處斷。


司法院資訊處製作；財團法人民間司法改革基金會備份。
